【裁判字號】    97,訴,485
【裁判日期】    971231
【裁判案由】    違反臺灣地區與大陸地區人民關係條例等
【裁判全文】
臺灣花蓮地方法院刑事判決               97年度訴字第485號
公  訴  人  臺灣花蓮地方法院檢察署檢察官
被      告  甲○○
上列被告因違反臺灣地區與大陸地區人民關係條例等案件，經檢
察官提起公訴（97年度偵字第5201號），被告於本院準備程序中
就被訴之事實為有罪之陳述，經合議庭裁定改行簡式審判程序，
本院判決如下：
    主  文
甲○○共同連續違反不得使大陸地區人民非法進入臺灣地區之規
定，處有期徒刑壹年貳月，減為有期徒刑柒月。緩刑參年，並應
於判決確定後壹年內，向執行檢察官指定之公益團體、地方自治
團體或社區提供壹佰陸拾小時之義務勞務，緩刑期間付保護管束
。
    事  實
一、甲○○並無結婚之真意，於民國92年3 月間，經郭百洲（已
    死亡，業經檢察官另為不起訴處分）以免費招待至大陸地區
    旅遊及另給付新臺幣30,000元之報酬為代價，招攬其前往大
    陸地區與大陸地區女子辦理假結婚，以上開非法方式使該大
    陸地區女子申請來臺打工，甲○○因貪圖上開利益而應允之
    ，與郭百洲共同基於使大陸地區人民非法進入臺灣地區之概
    括犯意聯絡，於同年月22日甲○○與郭百洲共同前往大陸地
    區江西省九江市，由郭百洲介紹大陸地區女子張英（另為不
    起訴處分）予甲○○認識，甲○○與與郭百洲、張英共同基
    於行使使公務員登載不實公文書之概括犯意聯絡，於同年月
    28日在江西省九江市公證處辦理公證結婚儀式，取得結婚公
    證書。甲○○返臺後，於同年5 月30日持上開結婚證明書等
    文件，至花蓮縣富里鄉戶政事務所申辦結婚登記，使該戶政
    事務所不知情之承辦公務員將甲○○與張英結婚之不實事項
    ，登載於其職務上所執掌之戶籍登記資料之電子資訊檔案紀
    錄內，並據以核發戶籍謄本，足生損害於戶政機關對於戶籍
    登記事項之正確性；甲○○又於92年6 月11日、同年12月26
    日連續2 次至花蓮縣警察局玉里分局竹田派出所（下稱竹田
    派出所），填具「大陸地區人民進入臺灣地區保證書（以甲
    ○○為保證人，張英為被保證人）」向辦理對保之警員出示
    上開登載不實之戶籍謄本而行使之，憑以辦理對保手續，致
    竹田派出所員警將保證人與被保證人係夫妻關係之不實事項
    登載於職務上所載之大陸地區人民進入臺灣地區保證書之簽
    註意見欄內，足生損害於該警察機關對保之正確性；甲○○
    復於92年6月19日、93年1月28日填具「大陸地區人民進入臺
    灣地區旅行證申請書」，連續2 次向內政部警政署入出境管
    理局（業於96年1月2日改制為「行政院入出國及移民署」，
    下稱「入出境管理局」）辦理張英進入臺灣地區旅行證申請
    事宜，並持上開登載不實之「大陸地區人民進入臺灣地區保
    證書」、戶籍謄本等文件交付承辦人員而行使之，經入出境
    管理局承辦人員實質審核後，據以核發予張英進入臺灣地區
    旅行證，足生損害於境管局對於大陸地區人民進入臺灣地區
    旅行證審核管理之正確性；張英乃持上開旅行證先後於92年
    7月6日、93年2 月29日搭機由桃園縣中正國際機場（下稱中
    正機場）進入臺灣地區。嗣甲○○復基於上開之概括犯意，
    填具「大陸地區人民進入臺灣地區保證書」，於94年6月9日
    至竹田派出所，向辦理對保之警員出示上開登載不實之戶籍
    謄本而持之以行使之，憑以辦理對保手續，足生損害於該警
    察機關對於大陸地區人民在臺灣地區生活管理之正確性；張
    英並於94年6 月10日填具不實之「大陸地區人民在臺灣地區
    居留申請書」向入出境管局辦理居留證申請事宜並持登載不
    實之保證書、戶籍謄本等文件，向承辦人員行使之，入出境
    管理局於審查後，並核發居留證予張英，足生損害於境管局
    對於大陸地區人民進入臺灣地區居留證審核管理之正確性。
    嗣因張英逾期居留，為警查獲而循線查知上情。
二、案經內政部入出國及移民署專勤事務第一大隊宜蘭縣專勤隊
    報告臺灣花蓮地方法院檢察署檢察官偵查後起訴。
    理  由
一、按刑事訴訟法第273 條之1 第1 項規定，除被告所犯為死刑
    、無期徒刑、最輕本刑為3 年以上有期徒刑之罪、或高等法
    院管轄第一審案件者外，於審判期日前之程序進行中，被告
    先就被訴事實為有罪之陳述時，審判長得告知被告簡式審判
    程序之旨，並聽取當事人、代理人、辯護人及輔佐人之意見
    後，裁定進行簡式審判程序。經查，本件被告甲○○被訴違
    反臺灣地區與大陸地區人民關係條例一案，為前開不得進行
    簡式審判程序以外之案件，且被告於本院行準備程序時就訴
    事實為有罪之陳述，經本院告知被告簡式審判程序之旨，並
    聽取被告之意見後，爰依前開刑事訴訟法第273條之1第1 項
    之規定，當庭裁定改依簡式審判程序並由受命法官獨任審判
    之，合先敘明。
二、訊據被告對上開犯罪事實均坦承不諱，核與證人即共犯張英
    於警詢及偵查中所證述之情節相符，此外並有大陸地區江西
    省九江市公證處結婚公證書、財團法人海峽交流基金會證明
    書、結婚登記申請書、大陸地區人民在臺灣地區居留申請書
    、大陸地區人民申請來臺查詢資料、戶口查察記事資料各 1
    份、大陸地區人民進入臺灣地區旅行證申請書2 份、大陸地
    區人民進入臺灣地區保證書、旅客入出境記錄查詢資料各 3
    份附卷可稽，足徵被告自白與事實相符，本件事證明確，應
    依法論科。
三、查被告行為後刑法於94年2月2日修正公布，95年7月1日施行
    ，而修正後刑法第2條第1項規定：「行為後法律有變更者，
    適用行為時之法律。但行為後之法律有利於行為人者，適用
    最有利於行為人之法律。」係規範行為後法律變更所生新舊
    法律比較適用之準據法，於新法施行後，應適用修正後刑法
    第2條第1項之規定，為「從舊從輕」之比較。且於比較時應
    就罪刑有關之共犯、未遂犯、想像競合犯、牽連犯、連續犯
    、結合犯，以及累犯加重、自首減輕暨其他法定加減（如身
    分加減）與加減例等一切規定，綜其全部罪刑之結果而為比
    較，且就比較之結果，須為整體之適用，不能割裂分別適用
    各該有利於行為人之法律，此即法律變更之比較適用所應遵
    守之「罪刑綜合比較原則」及「擇用整體性原則」。再從刑
    附屬於主刑，除法律有特別規定者外，依主刑所適用之法律
    （參見最高法院24年上字第4634號判例、27年上字第2615號
    判例、及最高法院95年度第8 次刑事庭會議決議意旨），茲
    就本件新舊法比較結果說明如下：
（一）刑法第28條，將舊法之「實施」修正為「實行」。原「實
      施」之概念，包含陰謀、預備、著手及實行等階段之行為
      ，修正後僅共同實行犯罪行為始成立共同正犯。是新法共
      同正犯之範圍已有限縮，排除陰謀犯、預備犯之共同正犯
      。新舊法之共同正犯範圍既因此而有變動，自屬犯罪後法
      律有變更（最高法院96年度台上字第934號判決參照）。
      然就本案而言，被告無論依新舊法，均成立共犯，適用新
      法並未對被告較為有利。
（二）刑法第214條法定刑罰金部分，依修正後刑法第33條第5款
      之規定，最低額為新臺幣1,000 元，惟依被告行為時之修
      正前刑法第33條第5款規定，罰金之最低額僅新臺幣3元。
      比較修正前、後之刑罰法律，適用修正後之規定，對被告
      顯未有利。
（三）刑法第55條關於牽連犯之規定業經刪除，則被告所犯各罪
      ，即應予分論併罰，比較新舊法結果，以適用被告行為時
      之法律即修正前刑法第55條牽連犯之規定，較有利於被告
      。
（四）被告行為後，刑法第56條關於連續犯之規定，業於94年 1
      月7日修正通過刪除，並於95年7月1 日施行。此刪除雖非
      犯罪構成要件之變更，但顯已影響行為人刑罰之法律效果
      ，自屬法律有變更，依新法第2條第1項規定，比較新、舊
      法適用結果，數行為依新法規定原則上應予併罰，惟依舊
      法連續犯規定，得從一重處斷，是以仍應適用較有利於被
      告之行為時法律即舊法關於連續犯之規定。
    本院經綜合全部罪刑之結果，在適用「罪刑綜合比較原則」
    、「擇用整體性原則」（最高法院27年上字第2615號判例意
    旨參照），本案應一體適用被告行為時之法律對其較為有利
    。至緩刑之宣告，以裁判時之狀態為準，故犯罪在新法施行
    前，於新法施行之後，關於緩刑之宣告，當然適用新法之規
    定，不再適用舊法，併予說明。
四、按臺灣地區與大陸地區人民關係條例第15條第1 款規定：不
    得使大陸地區人民非法進入臺灣地區，被告為使大陸地區人
    民張英得以進入臺灣地區，竟以虛偽結婚方式，取得大陸地
    區之結婚證明書後，回臺向轄區戶政事務所人員申請辦理結
    婚登記而使我國戶政機關憑以輸入電腦登載上開虛偽不實之
    結婚、配偶資料於其職務上所掌之戶籍登記資料之電子資訊
    檔案紀錄內，並據以核發不實之戶籍謄本，又向轄區警員辦
    理對保，使承辦警員於所掌公文書內登載上開不實事項，再
    據以向入出境管理局，持用上開登載不實之戶籍謄本及保證
    書，申請使張英進入臺灣地區探親、團聚，足以生損害於我
    國戶政機關對戶籍管理、警察機關對轄區戶口管理及入出境
    管理局對人民入出境管理之正確性。核被告所為，係犯刑法
    第216條、第214條之行使明知為不實之事項，而使公務員登
    載於職務上所掌之公文書罪，臺灣地區與大陸地區人民關係
    條例第79條第1 項違反不得使大陸地區人民非法進入臺灣地
    區規定罪。其使公務員登載不實之低度行為，應為行使之高
    度行為所吸收，使公務員登載不實之行為不另論罪。被告就
    上開違反不得使大陸地區人民非法進入臺灣地區規定罪，與
    郭百洲間有犯意聯絡及行為之分擔，又被告就上開行使明知
    為不實之事項，而使公務員登載於職務上所掌之公文書罪，
    與郭百洲、張英間有犯意聯絡及行為之分擔，均為共同正犯
    。被告所犯上開行使使公務員登載不實文書罪及違反不得使
    大陸地區人民非法進入臺灣地區規定罪，二罪間有方法、結
    果之牽連關係，為牽連犯，應依修正前刑法第55條規定從一
    重依臺灣地區與大陸地區人民關係條例第79條第1 項規定處
    斷。被告先後2 次分別違反不得使大陸地區人民非法進入臺
    灣地區規定之行為，所犯為基本構成要件相同之罪名，顯係
    出於概括犯意反覆為之，應依修正前刑法第56條之規定，論
    以連續犯並加重其刑。爰審酌被告未有前科紀錄，素行良好
    ，因一時失慮，違反規定，以假結婚之方式使張英進入臺灣
    地區，有礙於政府對入出國之管理與國家安全之維護，被告
    坦承犯行，犯後態度良好等一切情狀，量處如主文所示之刑
    。復查被告犯罪之時間，係於96年4 月24日以前，符合減刑
    條件，應依中華民國九十六年罪犯減刑條例第2條第1 項第3
    款之規定，就其犯上開之罪所宣告之刑，減其刑期二分之一
    ，如主文所示。被告未曾受有期徒刑以上刑之宣告，有臺灣
    高等法院被告前案紀錄表1 份在卷可憑，因一時失慮，致涉
    本案犯行，犯罪情節尚屬輕微，且其坦承犯行，犯後態度良
    好，被告經此科刑之教訓，當知所警惕，而無再犯之虞，且
    被告有正當之工作，本院認其所受刑之宣告以暫不執行為適
    當，併宣告緩刑3年，並依同法第74條第2項第5 款規定命其
    於判決確定後1 年內，向執行機關指定之公益團體、地方自
    治團體或社區提供義務勞務160小時。另並依同法第93條第1
    項第2款規定宣告在緩刑期內付保護管束，俾能由觀護人予
    以適當督促，並發揮附條件緩刑制度之立意及避免短期自由
    刑執行所肇致之弊端，以期符合本件緩刑目的。
據上論斷，依刑事訴訟法第273條之1之1第1項、第299條第1項前
段，臺灣地區與大陸地區人民關係條例第79條第1 項、第15條第
1款，刑法第11條前段、第2條第1項前段、第216條、第214 條、
第74條第1項第1款、同條第2項第5款、第93條第1項第2款，修正
前刑法第28條、第56條、第55條，中華民國九十六年罪犯減刑條
例第2條第1項第3款、第7條，罰金罰鍰提高標準條例第1 條前段
之規定，判決如主文。
中    華    民    國    97    年    12    月    31    日
                        刑事第三庭    法  官  湯國杰
以上正本證明與原本無異。
如不服本判決應於收受送達後10日內向本院提出上訴書狀，並應
敘述具體理由。其未敘述上訴理由者，應於上訴期間屆滿後20日
內向本院補提理由書 (均須按他造當事人之人數附繕本)「切勿
逕送上級法院」。
中    華    民    國    97    年    12    月    31    日
                                      書記官
附錄本判決論罪之法律條文：
修正前臺灣地區與大陸地區人民關係條例第79條：
違反第15條第1款規定者，處5年以下有期徒刑，得併科新臺幣五
十萬元以下罰金。
臺灣地區與大陸地區人民關係條例第15條：
下列行為不得為之：
一、使大陸地區人民非法進入臺灣地區。
中華民國刑法第216條：
行使第210條至第215條之文書者，依偽造、變造文書或登載不實
事項或使登載不實事項之規定處斷。
中華民國刑法第214條：
明知為不實之事項，而使公務員登載於職務上所掌之公文書，足
以生損害於公眾或他人者，處3年以下有期徒刑、拘役或5百元以
下罰金。


司法院資訊處製作；財團法人民間司法改革基金會備份。
